【裁判字號】    97,訴,600
【裁判日期】    991025
【裁判案由】    分割共有物
【裁判全文】
臺灣新竹地方法院民事判決               97年度訴字第600號
原      告  乙○○
被      告  辰○○
被      告  甲○○
被      告  子○○
兼上列二人共同
訴訟代理人  卯○○
被      告  辰○○
被      告  卯○○
被      告  丁○○(周廷義之承.
被      告  辛○○(周廷義之承.
被      告  庚○○(周廷義之承.
被      告  丙○○(周廷義之承.
被      告  己○○(周廷義之承.
被      告  戊○○(周廷義之承.
被      告  丑○○(周廷義之承.
被      告  癸○○(周廷義之承.
被      告  壬○○(周廷義之承.
兼上列九人共同
訴訟代理人  寅○○(周廷義之承.
上列當事人間分割共有物事件，本院於民國99年10月13日辯論終
結，判決如下：
    主  文
兩造共有坐落新竹縣湖口鄉○○段第989-8 之地號土地，准予原
物分割，其分割方式為: 如附圖所示Ｃ部分，面積四九二平方公
尺附圖所示Ｆ部分，面積一一二平方公尺，由原告、被告辰○○
各按應有部分四分之一、四分之三比例維持共有；如附圖所示Ａ
部分，面積四九二平方公尺、附圖所示Ｄ部分，面積一一二平方
公尺，由被告甲○○、子○○、卯○○各按應有部分三分之一比
例維持共有；如附圖所示Ｂ部分，面積四九二平方公尺、如附圖
所示Ｅ部分，面積一一二平方公尺，由附表一所示之被告，以附
一所示之比例保持共有：另如附圖所示Ｇ部分，面積五四二平方
公尺，由兩造依如附表三所示之比例保持共有。
被告丁○○、戊○○、辛○○、庚○○、丙○○、己○○應各給
付被告甲○○、子○○、卯○○每人新台幣壹仟肆佰拾柒元；被
告丑○○、癸○○、壬○○應各給付被告甲○○、子○○、卯○○每人新台幣捌仟伍佰零肆元；被寅○○應給付被告甲○○、子
○○、卯○○每人新台幣壹萬柒仟零柒元元。
訴訟費用由原告及被告依附表三所示之比例負擔。
    事實及理由
壹、程序方面：
    按當事人死亡者，訴訟程序在有繼承人或其他依法令應續行
    訴訟之人承受訴訟前當然停止；又第168 條至第172 條及前
    條所定之承受訴訟人，於得為承受時，應即為承受之聲明，
    而聲明承受訴訟，應提出書狀於受訴法院，民事訴訟法第
    168條、第175 條第1 項、第176 條分別定有明文。經查，
    本件被告周廷義於民國97年4 月23日死亡，系爭土地由周廷
    義繼承人癸○○、壬○○、丁○○、辛○○、庚○○、丙○○、己○○、戊○○、丑○○、寅○○等人繼承，並已辦理
    繼承登記，癸○○、壬○○、丁○○、辛○○、庚○○、丙○○、己○○、戊○○、丑○○、寅○○等人於97年10月7
    日具狀承受訴訟，有戶籍謄本、遺產繼承分割契約書，於法
    並無不合，應予准許。
貳、實體方面：
一、原告主張及陳述：
(一)、按各共有人得隨時請求分割共有物，但因物之使用目的不能
    分割或契約訂有不分割之期限者，不在此限；又共有物之分
    割，依共有人協議之方法行之。分割之方法不能協議決定，
    或於協議決定後因消滅時效完成經共有人拒絕履行者，法院
    得因任何共有人之請求，命為下列之分配：一、以原物分配
    於各共有人。但各共有人均受原物之分配顯有困難者，得將
    原物分配於部分共有人。二、原物分配顯有困難時，得變賣
    共有物，以價金分配於各共有人。民法第823 條第1 項、第
    824 條第1 、2 項分別定有明文。查兩造所共有坐落新竹縣
    湖口鄉○○段第989-8 地號土地( 以下簡系爭土地) ，面積
    二三五六平方公尺，為兩造所共有，系爭土地並無不能割之
    情形，兩造間亦無不能分割之協議，原告自得請求裁判分割
    ，本件應考量者為如何分割始為妥適，應依原告所主張之分
    割方案較為妥適。
(二)、原告所提出之分割方案，主要是依據原告與被告之繼承人間
    所訂之鬮分書：
  1.系爭土地原係兩造之祖產，56年4 月間，原告與被告之繼承
    人周廷義、周廷久三房在族、公親立會下，訂立鬮分書分析
    家產，將系爭土地平均分給三房，各房三分之一，原告所提
    分割方雨妹，即遵照鬮分書之分配方式，將系爭土地分成如
    起訴狀附圖所示之紅、綠、黃三部分。至於嗣後原告將部分
    持分移轉給被告辰○○；周廷義、周廷久死亡後，分由被告
    等繼承，均由各房原分得部分分支而出，。
  2.鬮分書中與系爭土地分配有關者，為第3 條及第9 條，其中
    第3 條原系約定房屋之分配，但因房屋與其基地之使用不可
    分，故第3條亦與系爭土地有關：
  (1)第3 條( 後段) 謂：右側橫屋一槓廚房包含，歸福字長房
    取得，另有豬舍頭貳隔。仝上，批連羊姑寮未建設住基地
    ，祿二房取得，另有豬舍第三隔。左側橫屋一槓壽字三房
    取得，另有豬舍第四隔。
    本件係就系爭土地之房屋為分配：長房周廷義分得起訴狀附
    圖綠色部分房屋( 右側橫屋一槓及廚房) ，三房即原告周庭
    郎分得該圖紅色部分之房屋( 左側橫屋一槓) ，至於二房周
    廷久，因其在桃園使用之房屋( 祖產) 未列入分配財產，故
    未分配房屋，但仍分得批連周廷義屋旁尚未建屋之土地。有
    關地分配方式是規定在第9 條，惟第9 條所分配之土地並不
    包含房屋基地在內，又周廷久雖未分配房，卻在本件中分得
    相當之土地，再加上房屋與基地有不可分離之關係，可見分
    得房屋之人，當然包括土地在內。
  (2)第9 條前段謂「房屋後面部分( 禾程) ：右片福字，中部分
    祿字，左側壽字，各得均分」。後段謂「正廳前面部分：右
    側閑地，、祿兩字應得，公廳正中門遷出左側，屬壽字應得
    。」
    本件係就系爭土地為分配( 不含房屋基地) ，分得之方式將
    土地分成屋前及屋後二部：
  屋後部分：分成三份：右側由周廷義( 福字) ；中央由周廷
    久(祿字)分得；左側由原告(壽字)分得。
  屋前部分，分成二份：公廳正中門左側，分給原告( 壽字)
    、右側分給周廷義(福字)、周廷久(祿字)。
(三)、其次，就土地之使用狀況言，系爭土地上有三合院祖宅一棟
    坐落其上，大廳前左側係原告所有，右側原係周廷義所有，
    上開房屋雖未辦理保登記，但原告、周廷義均保有所有權，
    並依鬮分書第3 條、第9 條之約定，各自占有使用房屋基地
    及分得之屋前土地，原告更在分得土地上鋪設水泥地面。至
    於屋後之土地，鬮分書將之分成三份，右側分給福字周廷義
    ，中間分給祿字周廷久，側分給壽字原告。其中右側周廷義
    、中間周廷外之土地，與屋前之土地，將中間分給周廷義，
    右側分給周廷久不能相互配合，為增加土地利用價值及社會
    濟效益，爰將屋後周廷義、周廷久分得之土地互換，俾配合
    屋前土地使用之狀況。
(四)、共有物之分割，應斟酌共有物之性、經濟效益及全體共有人
    之利益，並應符合公平原則。基於前述，原告依鬮分書各房
    房屋坐落位置、現實管理使用狀況等因素，提出分割方案，
    將系爭土地分成三部分，自符合經濟效益、全體共有人之利
    益及公平原則。
(五)、至附圖所示分割方案，如附圖所示Ｇ部分，道路寬7 公尺，
    仍太寬，應縮減至6公尺或5公尺較適宜。
二、被告方面之聲明及陳述：
(一)、被告辰○○部分：伊係原告之配偶，同意原告所提出之分割
    方案，願與原告分得部分保持共有，伊住該地已有40、50餘
    年，希望能將其所使用之土地分給她。
(二)、被告甲○○、子○○、卯○○部分：
  1.同意分割不同意願告所出之分割方案，原告所提出之鬮分書
    並無騎縫章，且大部分人員已過世，難認為真正。
  2.同意變價分割，並將分得之價金由兩造按比例分受。
  3.如附圖所示之分割方案，道路面積仍太小，應以10公尺為適
    當，至每房分得之部分，應以抽籤方式決定，原告不能選擇
    分得附圖所示Ｃ部分。
  4.被告甲○○、子○○、卯○○分得部分，願依應有部分比例
    保持共有：
(三)、被告癸○○、壬○○、丁○○、辛○○、庚○○、丙○○、
    己○○、戊○○、丑○○、寅○○等人部分：
  1.同意分割，但不同意原告之分割方案。
  2.原告所提出之鬮分書上並未經各房蓋章。
  3.被告癸○○、壬○○、丁○○、辛○○、庚○○、丙○○、
    己○○、戊○○、丑○○、寅○○分得之部分，願依應有部
    分之比例保持共有。
  4.如附圖所示之分割方案，道路仍以10公尺為宜，且各房分得
    之部分，不能由原告決定。
三、法院之判斷：
(一)、按各共有人得隨時請求分割共有物，但因物之使用目的不能
    分割或契約定有不分割之期限者，不在此限，民法第823條
    第1項定有明文。本件系爭土地無不能分割之限制，兩造間
    亦無不為分割之約定，此乃兩造所不爭執，則原告請求分割
    系爭土地，按諸前開說明，為法之所許，應予准許。
(二)、按共有物依其使用目的並非不能分割，而又未有不分割之期
    約者，各共有人自得隨時請求分割。查，系爭土地並無依使
    用目的不能分割之情形，共有人間亦無不分割之約定，兩造
    復協議不成，原告訴請分割共有物，應予准許。查系爭土地
    旁996 地號土地係原告之土地、995 地號土地係被告寅○○
    的土地，996-1 地號土地係道路上、附圖所示Ｃ部分上有原
    告使用灰白水泥屋、紅磚三合院部分建物等情，亦經本院勘
    驗屬實，有本院96年4 月12日勘驗測量筆錄在卷為憑。如主
    文第1 項所示分割方案，合於兩造所有權應有部分之比例及
    分管使用之現狀，兼顧系爭土地分割後之完整性及土地之利
    用，並為原告所同意，亦有新竹市地政事務所97年7 月29日
    製如附圖所示土地複丈成果圖1 紙可資參照。該分割方案兼
    顧兩造權利比例、分割後土地之經濟效益、使用狀況，應屬
    妥適。從而，原告請求將系爭土地予以分割如主文第1 項所
    示，為有理由，應予准許。
(三)、再按「以原物為分配時，如共有人中有未受分配，或不能按
    其應有部分受分配者，得以金錢補償之。」，為民法第824
    條第3 項所明定。末按「各共有人，對於他共有人因分割而
    得之物，按其應有部分，負與出賣人同一之擔保責任。」，
    民法第825 條定有明文；「共有物之原物分割，依民法第
    825 條規定觀之，係各共有人就存在於共有物全部之應有部
    分互相移轉，使各共有人取得各自分得部分之單獨所有權。
    故原物分割而應以金錢為補償者，倘分得價值較高及分得價
    值較低之共有人均為多數時，該每一分得價值較高之共有人
    即應就其補償金額對於分得價值較低之共有人全體為補償，
    並依各該短少部分之比例，定其給付金額，方符共有物原物
    分割為共有物應有部分互相移轉之本旨。」，亦有最高法院
    85年台上第2676號判例可資參考。經查，前揭分配方法乃依
    據目前使用之現狀及意願所決定，被告等間分得之土地價值
    並不一致，故有補償其差額之必要。本案依照原物分配後，
    可分得之土地價值依列科法不動產估價師事務所之估價告報
    書所載，原告、被告辰○○分得如附圖所示Ｃ、Ｆ部分，原
    告土地價值減少15,737.3元，被告辰○○部分土地價值減少
    47,121元，被告甲○○、子○○、卯○○三人分得附圖所示
    Ａ、Ｄ部分土地後，每人土地價值將減少新台幣（下同）
    51,021.8元，被告癸○○、壬○○、丁○○、辛○○、庚○○、丙○○、己○○、戊○○、丑○○、寅○○等人分得附
    圖所示Ｂ、Ｅ部分，被告丁○○、戊○○、辛○○、庚○○
    、丙○○、己○○每人土地價值增加6,000.4 元，被告丑○○、癸○○、壬○○每人土地價值增加36,002.4元，被告寅
    ○○土地價值增加72,004.9元，此有不動產估價報告書在卷
    可稽，揆諸前揭民法規定，應由分得土地價值較高者，補償
    價值較低者，但原告、被告辰○○係夫妻，且其二人所分得
    部分係其二人要求之結果，不應由其他被告補償外，被告丁○○、戊○○、辛○○、庚○○、丙○○、己○○、丑○○
    、癸○○、壬○○、寅○○應以金錢補償被告甲○○、子○○、卯○○，其補償金額如表二所示。
(四)、本件事證已臻明確，兩造所提其餘攻擊防禦方法及證據經本
    院審酌後，核與判決結果不生影響，爰不一一論述，附此敘
    明。
四、又按因共有物分割、經界或其他性質上類似之事件涉訟，由
    敗訴當事人負擔訴訟費用顯失公平者，法院得酌量情形，命
    勝訴之當事人負擔其一部。民事訴訟法第80條之1亦有明文
    。而因本件分割共有物之分割方案，係法院依職權詢問兩造
    意見後所定，兩造所提出之分割分案，係供法院於決定分割
    方案之參考，是本件原告之請求雖有理由，然被告就本件分
    割方案所提出之防禦方法，亦屬防禦其權利所必要，若由被
    告負擔全部訴訟費用顯有失公平，爰就本件訴訟費用之分擔
    ，酌定由兩造如主文第3 項所示比例分擔。
五、據上論結，本件原告之訴為有理由，依民事訴訟法第80 條
    之1 、第85條第1 項但書、第2 項，判決如主文。
中    華    民    國    99    年    10    月    25    日
                  民事第一庭    法      官  王銘勇
以上正本係照原本作成。
如對本判決上訴，須於判決送達後 20 日內向本院提出上訴狀。
如委任律師提起上訴者，應一併繳納上訴審裁判費。
中    華    民    國    99    年    10    月    25    日
                                書記官  鄭明枝
附表一
姓名      應有部分比例
丁○○    三六分之一
戊○○    三六分之一
辛○○    三六分之一
庚○○    三六分之一
丙○○    三六分之一
己○○    三六分之一
丑○○    三六分之六
癸○○    三六分之六
壬○○    三六分之六
寅○○    三六分之一二
附表二
         受補償人       甲○○    子○○   卯○○
應補償人
丁○○                  1417元    1417元   1417元
戊○○                  1417元    1417元   1417元
辛○○                  1417元    1417元   1417元
庚○○                  1417元    1417元   1417元
丙○○                  1417元    1417元   1417元
己○○                  1417元    1417元   1417元
丑○○                  8504元    8504元   8504元
癸○○                  8504元    8504元   8504元
壬○○                  8504元    8504元   8504元
寅○○                  17007元   17007元  17007元
附表三
姓名      應有部分比例
乙○○    十二分之一
辰○○    二十四之六
甲○○    九分之一
子○○    九分之一
卯○○    九分之一
丁○○    八六四分之八
戊○○    八六四分之八
辛○○    八六四分之八
庚○○    八六四分之八
丙○○    八六四分之八
己○○    八六四分之八
丑○○    一四四分之八
癸○○    一四四分之八
壬○○    一四四分之八
寅○○    一四四分之一六

司法院資訊處製作；財團法人民間司法改革基金會備份。
